ACORDAO-COMPLETO-2486377

ACÓRDÃO 767/2022 ATA 4/2022 - SEGUNDA CÂMARA

VISTO, relatado e discutido este pedido de reexame interposto por Rodrigo Sérgio Dias, ex-Presidente da Funasa, no período de 24/4/2017 a 1/1/2019, contra o Acórdão 9468/2020-TCU-Segunda Câmara, por meio do qual este Tribunal, em sede de Monitoramento, aplicou multa ao ora recorrente, entre outras medidas;
ACORDAM os ministros do Tribunal de Contas da União, reunidos em sessão da 2ª Câmara, ante as razões expostas pelo relator, com fundamento no art. 48 da Lei 8.443, de 1992, c/c os arts. 285 e 286 do Regimento Interno do TCU, em:
9.1. conhecer do pedido de reexame interposto por Rodrigo Sérgio Dias, para, no mérito, negar-lhe provimento, mantendo-se inalterados os termos do acórdão recorrido;
9.2. restituir os autos ao Ministro-Relator a quo, a fim de que os novos elementos apresentados sejam examinados, em face de determinação à atual administração da Funasa (item 9.4 do Acórdão 9468/2020-TCU-Segunda Câmara) ;
9.3. dar ciência desta deliberação à Fundação Nacional de Saúde e ao recorrente, informando-lhes que o relatório e voto que a fundamentam pode ser acessado por meio do endereço eletrônico www.tcu.gov.br/acordaos.

Pedido de reexame interposto por Rodrigo Sérgio Dias, ex-Presidente da Funasa, no período de 24/4/2017 a 1/1/2019, contra o Acórdão 9.468/2020-TCU-2ª Câmara, no qual este Tribunal, em sede de Monitoramento, aplicou multa ao ora recorrente, entre outras medidas.

Segunda Câmara

Município de Coronel José Dias - PI.

3. Interessados/Responsáveis/Recorrentes:
3.1. Responsável: Rodrigo Sergio Dias (XXX.510.368-XX).
3.2. Recorrente: Rodrigo Sergio Dias (XXX.510.368-XX).

13.1. Ministros presentes: Bruno Dantas (Presidente), Augusto Nardes (Relator) e Antonio Anastasia.
13.2. Ministro-Substituto presente: Marcos Bemquerer Costa.

ACORDAO-COMPLETO-2539057

Acórdão 292/2023 - Segunda Câmara

AUGUSTO NARDES

Ministro-Substituto André Luís de Carvalho.

Adoto como relatório, com os ajustes de forma considerados pertinentes, a instrução elaborada pelo auditor da Secretaria de Recursos - Serur (peça 52) , cuja proposta de encaminhamento foi acolhida pela direção da unidade (peça 53) :
"INTRODUÇÃO
1.	Trata-se de pedido de reexame (peça 33) interposto por Rodrigo Sérgio Dias, ex-Presidente da Funasa, no período de 24/4/2017 a 1/1/2019, contra o Acórdão 9468/2020-TCU-Segunda Câmara (peça 20) , da relatoria do Ministro André Luís de Carvalho, lavrado da seguinte forma, com destaque para os itens alcançados pelo efeito suspensivo do recurso:
VISTOS, relatados e discutidos estes autos de monitoramento da determinação proferida pelo item 9.2.2 do Acórdão 10147/2017-TCU-Segunda Câmara, ao julgar a tomada de contas especial instaurada pela Fundação Nacional de Saúde (Funasa) em desfavor de José Alencar Pereira, como então prefeito de Coronel José Dias - PI (gestões: 2005-2008 e 2009-2012) , e de Márcio Mendes Dantas, como sócio-gerente da Mirante Engenharia Ltda., diante da indevida execução apenas parcial do Convênio n.º 1.123/2002 destinado à realização de melhorias habitacionais para combater a doença de Chagas;
ACORDAM os Ministros do Tribunal de Contas da União, reunidos em Sessão da 2ª Câmara, ante as razões expostas pelo Relator, em:
9.1. aplicar em desfavor de Rodrigo Sérgio Dias a multa prevista no art. 58, IV e § 1º, da Lei n.º 8.443, de 1992, sob o valor de R$ 8.000,00 (oito mil reais) , fixando-lhe o prazo de 15 (quinze) dias, contados da notificação, para que comprove, perante o Tribunal, nos termos do art. 214, III, 'a', do RITCU, o recolhimento da dívida ao Tesouro Nacional, na forma da legislação em vigor;
9.2. autorizar, caso requerido, nos termos do art. 26 da Lei n.º 8.443, de 1992, e do art. 217 do RITCU, o parcelamento da dívida fixada por este Acórdão em até 36 (trinta e seis) parcelas mensais e sucessivas, com a atualização monetária e os correspondentes acréscimos legais, esclarecendo ao responsável que a falta de pagamento de qualquer parcela importará no vencimento antecipado do saldo devedor, nos termos do art. 217, § 2º, do RITCU, sem prejuízo das demais medidas legais;
9.3. determinar o desconto da aludida dívida nos vencimentos do aludido responsável, se ele ainda ostentar a condição de servidor federal, nos termos dos arts. 45 e 46 da Lei n.º 8.112, de 1990, sem prejuízo de autorizar, desde logo, a cobrança judicial da dívida fixada por este Acórdão, nos termos do art. 28, II, da Lei n.º 8.443, de 1992, diante do não atendimento à notificação;
9.4. assinalar o não cumprimento da determinação prolatada pelo item 9.2.2 do Acórdão 10147/2017-TCU-Segunda Câmara e, desse modo, reiterar a determinação proferida pelo item 9.2.2 do Acórdão 10147/2017-TCU-Segunda Câmara, fixando o novo e improrrogável prazo de 90 (noventa) dias, contados da notificação, para que a atual presidência da Fundação Nacional de Saúde promova o efetivo cumprimento da aludida determinação, sem prejuízo de alertar que o não atendimento à referida determinação poderá configurar o descumprimento da decisão do Tribunal e, assim, resultar na consequente aplicação da multa prevista no art. 58, IV, VII e § 1º, da Lei n.º 8.443, de 1992, e no art. 268 do RITCU, em desfavor do responsável;
9.5. promover, nos termos do art. 2º, XIV, da Resolução TCU n.º 259, de 2014, a juntada de cópia do parecer da unidade técnica, além da cópia do presente Acórdão, com o Relatório e a Proposta de Deliberação, ao TC Processo 043.927/2012-2, para ciência e eventuais providências;
9.6. promover o prosseguimento do monitoramento sobre a determinação prolatada pelo item 9.2.2 do Acórdão 10147/2017-TCU-Segunda Câmara em sintonia, ainda, com o item 9.4 deste Acórdão; e
9.7. enviar a cópia do presente Acórdão, com o Relatório e a Proposta de Deliberação, a Rodrigo Sérgio Dias, para ciência, e à Fundação Nacional de Saúde, para ciência e efetivo cumprimento da determinação ora reiterada pelo item 9.4 deste Acórdão.
HISTÓRICO
2.	Cuida-se de monitoramento destinado a verificar o cumprimento da determinação prevista no item 9.2, subitens 9.2.1 e 9.2.2, do Acórdão 10147/2017-TCU-Segunda Câmara (peça 1) , da relatoria do Ministro André Luís de Carvalho, proferido no TC Processo 028.989/2014-7, que tratou de tomada de contas especial instaurada pela Fundação Nacional de Saúde (Funasa) , em razão da execução parcial do Convênio 1.123/2002 destinado à realização de melhorias habitacionais para combater a doença de Chagas no município de Coronel Dias (PI) .
3.	Para melhor entendimento, transcreve-se o teor do Acórdão 10147/2017-TCU-Segunda Câmara (peça 1 - peça 35 do TC Processo 028.989/2014-7) :
VISTOS, relatados e discutidos estes autos de tomada de contas especial instaurada pela Fundação Nacional de Saúde (Funasa) em desfavor do Sr. José Alencar Pereira, ex-prefeito de Coronel José Dias - PI (gestões: 2005-2008 e 2009-2012) , e do Sr. Márcio Mendes Dantas, sócio-gerente da Mirante Engenharia Ltda., diante da execução apenas parcial do Convênio nº 1.123/2002 destinado à realização de melhorias habitacionais para combater a doença de Chagas;
ACORDAM os Ministros do Tribunal de Contas da União, reunidos em Sessão da Segunda Câmara, ante as razões expostas pelo Relator, em:
9.1. arquivar os presentes autos, por falta de pressupostos para a constituição e o desenvolvimento válido e regular do processo, nos termos dos arts. 169, VI, e 212 do RITCU; 
9.2. determinar, nos termos do art. 45 da Lei n.º 8.443, de 1992, que a Fundação Nacional de Saúde adote as seguintes providências:
9.2.1. abstenha-se de incorrer nas falhas detectadas nestes autos, a exemplo da longa demora na instauração da tomada de contas especial e da inconsistência na necessária individualização dos responsáveis;
9.2.2 apresente ao TCU, no prazo de 90 (noventa) dias contados da ciência desta deliberação, a relação de todas as tomadas de contas especiais já instauradas, mas ainda não concluídas, além de todos os processos de transferências voluntárias ainda pendentes de análise das prestações de contas pela Funasa, nos últimos 15 anos, com a evidenciação dos responsáveis pelos atrasos na instauração de cada processo, dos responsáveis pelos eventuais danos ao erário, dos objetivos para cada ajuste e dos valores para os eventuais danos ao erário, além da identificação das principais datas processuais e materiais, entre outras relevantes informações, apresentando o devido plano de ação para a efetiva conclusão dos correspondentes procedimentos; e
9.3. enviar a cópia deste Acórdão à Fundação Nacional de Saúde, para ciência e providências. (Destaques inseridos) .
4.	O responsável foi notificado da determinação consignada no item 9.2.2 do Acórdão 10147/2017-TCU-Segunda Câmara em 23/7/2018 (peça 48 - TC Processo 028.989/2014-7) , todavia não tomou as providências cabíveis, embora houvesse estipulação de prazo para o cumprimento da deliberação.
5.	Dessa maneira, ao dar andamento deste processo de monitoramento, promoveu-se diligência à Funasa, por intermédio do Ofício 1166/2018-TCU-SECEX-MT (peça 9) , ao qual foi dada ciência em 29/11/2018 (peça 10) .
6.	Após concedido pedido de prorrogação de prazo, a resposta à diligência se deu por meio das peças 13 a 15, a qual foi considerada insuficiente para o cumprimento da determinação expressa no item 9.2.2 do Acórdão 10147/2017-TCU-Segunda Câmara, na forma da instrução encartada à peça 17.
7.	Ao apreciar o feito, a Segunda Câmara desta Corte aquiesceu ao encaminhamento da SecexSaúde e prolatou o Acórdão 9468/2020-TCU-Segunda Câmara (transcrito no topo desta instrução) , que aplicou a multa prevista no art. 58, IV e § 1º, da Lei 8.443, de 1992.
8.	Inconformado, o ex-Presidente da Fundação interpôs este pedido de reexame (peça 33) , por meio do qual pleiteia o cancelamento da sanção pecuniária que lhe foi aplicada ou, ao menos, que o seu valor seja minorado.
EXAME DE ADMISSIBILIDADE
9.	Reitera-se o exame preliminar de admissibilidade realizado pela Secretaria de Recursos (peça 34) , ratificado pelo Exmo. relator, Ministro João Augusto Ribeiro Nardes (peça 36) , para conhecer do pedido de reexame (peça 33) , com fundamento no artigo 48 da Lei 8.443/1992 c/c os artigos 285 e 286, parágrafo único, do Regimento Interno deste Tribunal, a fim de suspender os efeitos referentes aos itens 9.1 e 9.3 do acórdão recorrido (peça 20) .
EXAME DE MÉRITO
10.	Delimitação
10.1.	Constitui objeto deste pedido de reexame verificar se:
a) é pertinente a aplicação da multa, frente às competências inerentes ao cargo e às funções exercidas pelo então Presidente da Funasa;
b) o valor atribuído à multa foi desproporcional e desarrazoado.
10.2.	Em face do julgamento, pelo Supremo Tribunal Federal (STF) , do RE 636.886 (tema 899 da repercussão geral) , que fixou novo entendimento ao art. 37, §5°, da Constituição Federal, segundo o qual: 'é prescritível a pretensão de ressarcimento ao erário fundada em decisão de Tribunal de Contas', impõe-se necessária a análise da existência de prescrição na presente representação.
10.3.	Os significativos impactos deste julgamento do STF justificam uma análise mais detalhada do tema, motivo pelo qual a prescrição, embora tenha caráter preliminar, será examinada ao final, de modo a abordar os vários aspectos envolvidos.
11.	Aplicação da multa (peça 33, p. 4-10) 
11.1.	O ex-Presidente da Funasa insurge-se contra a aplicação da multa, porque entende que sempre atuou com zelo e boa-fé na condução dos procedimentos internos da Fundação e que a sanção carece de fundamento fático e jurídico.
11.2.	Assere que foi responsabilizado por ter ocupado o cargo de Presidente do órgão, mas tal condição não deveria o conduzir a responsável por todo e qualquer ato praticado em nome da Fundação.
11.3.	Nessa linha, diz que este processo foi instaurado para apurar falhas ocorridas 'em diversos mandatos da presidência', mas também em 'setores técnicos', que não se pode confundir com a competência da autoridade exercida pelo representante da entidade.
11.4.	Transcreve, assim, artigo do Regimento Interno da Funasa em que constam as competências do Presidente, a fim de demonstrar que ele não poderia ser responsabilizado 'por eventuais inconsistências técnicas ocorridas'.
11.5.	Em resumo, o recorrente centra sua argumentação no sentido de que não caberia ao Presidente rever o trabalho de todos os servidores responsáveis pela obtenção das informações necessárias ao atendimento da determinação inscrita no acórdão que ensejou este monitoramento.
Análise:
11.6.	Os argumentos recursais oferecidos pelo ex-Presidente da Funasa revelaram-se insuficientes para infirmar o acórdão ora recorrido, conforme se explana a seguir.
11.7.	Inicialmente, importa elucidar que, quanto à alegação de que o recorrente não agiu com dolo ou má-fé, o TCU segue a regra geral da responsabilidade civil, a qual examina a conduta dos agentes públicos sob o prisma da responsabilidade subjetiva, que tem como um de seus pressupostos a existência de culpa (lato sensu) . Esta é constituída pelo dolo (ação voluntária) e pela culpa 'stricto sensu' (violação a um dever jurídico por imprudência, imperícia ou negligência) . Assim, no presente caso, ainda que o descumprimento de determinação do TCU não tenha ocorrido por má-fé, a sua simples ocorrência consubstanciou-se em conduta culposa (culpa estrito senso) . Além disso, o ex-Presidente não trouxe explicações suficientes para suprimir a referida falha. Portanto, incide o disposto no art. 58, IV e § 1º, da Lei 8.44/1992.
11.8.	Viu-se que a determinação do Tribunal objeto do presente monitoramento alberga procedimentos próprios de atos de gestão, de forma que, ao inverso do que alega o ex-Presidente, estão incluídos dentre as suas competências, como preceitua o inciso XII do art. 103 do Regimento Interno da Funasa: 'XII - estabelecer normas regulamentares e praticar os demais atos pertinentes à organização e ao funcionamento da Funasa nos termos deste Regimento Interno.', anexado pelo próprio recorrente (peça 33, p. 8) .
11.9.	Ademais, reitera-se o que já foi corretamente registrado na instrução (peça 17) que examinou a documentação (peças 13-15) entregue pelo recorrente em resposta à diligência, segundo o qual 'A resposta daquela Fundação demonstrou controle insuficiente e omissão quanto à proteção do erário, pois o órgão, ciente do problema, não adotou providências, mesmo após determinação e diligência do TCU'.
11.10.	Igualmente mostra-se inválida a assertiva do recorrente de que não lhe caberia rever o trabalho de todos os servidores responsáveis pela obtenção das informações, pois o teor da determinação não indicava a necessidade de revisão de tarefas de subordinados.
11.11.	Desse modo, essas razões recursais devem ser rejeitadas.
12.	Proporcionalidade do valor da multa (peça 33, p. 11-15) 
12.1.	Pondera o ex-Presidente que, no caso de o Tribunal manter a sanção do acórdão impugnado, não há justificativa para que o valor da multa seja tão elevado.
12.2.	Argui que para atribuição do valor da multa é necessário que se leve em conta a gravidade da conduta do responsável, que não foi eivada de dolo ou má-fé nem causou prejuízo ao erário.
12.3.	Por isso, sopesa que o quantum estabelecido para a multa se mostra desproporcional e desarrazoado, ainda mais tendo sido por ato alheio à competência normativa atribuída à presidência.
12.4.	Colaciona, como reforço de sua argumentação, trechos de deliberações do TCU, bem como de lições doutrinárias de autores de renome sobre o tema em questão.
Análise:
12.5.	Não se verifica desproporcionalidade nem desarrazoabilidade na aplicação da multa ao recorrente.
12.6.	Tem-se que o Tribunal possui um certo nível de discricionariedade na atribuição do valor da multa, mas sempre obedecendo aos parâmetros estipulados no art. 58, da Lei Orgânica do TCU, c/c o art. 268, do Regimento Interno (RI/TCU) , que levam em conta a gradação, em função da gravidade da infração.
12.7.	A valor máximo dessa multa no ano de 2020 era de R$ 64.920,00, nos termos da Portaria-TCU nº  28, de 20/1/2020.
12.8.	E o inciso VII do art. 268 do RI/TCU, dispõe que 'o Tribunal poderá aplicar multa (...) observada a seguinte gradação: descumprimento de decisão do Tribunal, salvo motivo justificado, no valor compreendido entre cinco e cinquenta por cento do montante a que se refere o caput;'
12.9.	Constata-se, assim, que o valor imputado de R$ 8.000,00 equivale a 12,32% do limite máximo estabelecido: R$ 64.920,00, sendo que poderia variar entre 5% e 50% desse valor-limite.
12.10.	Portanto, pode-se concluir que foi considerada infração com nível de baixa gravidade, já que nessa capitulação normativa (art. 268, inciso VII, do RI/TCU) poder-se-ia aplicar multa de até R$ 32.460 (50% de R$ 64.920,00) .
12.11.	Por fim, o teor dos trechos jurisprudenciais e doutrinários anexados ao recurso pelo ex-Presidente não contribuiu para afastar a sua responsabilização, ao contrário, permitiu evidenciar que a aplicação e a quantificação da multa se deram de maneira adequada.
12.12.	Dessa forma, não se acolhem esses argumentos do recorrente.
13.	Prescrição
13.1.	O exame acerca da prescrição, com base no enunciado nos parágrafos 10.2 e 10.3 desta instrução, permitiu concluir, numa rápida verificação, que ela não se operou neste monitoramento.
13.2.	Viu-se que o termo inicial para contagem do prazo prescricional se deu em 28/11/2017, data em que foi proferido o Acórdão que deu origem ao monitoramento. Como o acordão condenatório foi prolatado em 8/9/2020, nota-se que não transcorreu o tempo suficiente para que ocorresse a prescrição.
13.3.	Dessa forma, pelo critério do Código Civil e Acórdão 1441/2016-TCU-Plenário, não ocorreu a prescrição, uma vez que o prazo utilizado neste caso é dez anos. Constata-se o mesmo pelo critério da Lei 9.873/1999, que aplica o prazo de prescrição de cinco anos. Vê-se, inclusive, que o intervalo de tempo não alcançou nem três anos, de forma a afastar também a incidência da prescrição intercorrente, preceituada no art. 1º, §1º, da Lei 9.873/1999.
INFORMAÇÕES ADICIONAIS
14.	Impende salientar que no parágrafo 9.4 do acórdão em debate reiterou-se a determinação objeto deste monitoramento presente no Acórdão 10147/2017-TCU-Segunda Câmara, desta feita destinada aos atuais gestores da Fundação Nacional de Saúde (Funasa) .
15.	E identificou-se, embora não esteja no escopo da instrução deste pedido de reexame, que a Funasa enviou respostas tendentes a cumprir o supracitado comando, por intermédio dos papéis anexados às peças 40 a 46 destes autos.
16.	Em face disso, conclui-se ser cabível a restituição dos autos ao Ministro-Relator a quo, a fim que se analise se a documentação encaminhada (peças 40-46) foi suficiente para atender ao determinado pelo item 9.4 do Acórdão 9468/2020-TCU-Segunda Câmara.
CONCLUSÃO
17.	Das análises anteriores, conclui-se que:
	a) a imputação da multa revelou-se pertinente, pois condizente com os aspectos fáticos e jurídicos envolvidos no processo. O recorrente não cumpriu a determinação do TCU e não apresentou justificativas plausíveis nem nas respostas às diligências nem neste momento, em grau recursal.
	b) o valor estipulado para a multa prevista no art. 58, da Lei 8.443/1992 c/c o art. 268, do Regimento Interno do TCU, apresenta-se razoável e proporcional, pois seguiu os normativos aplicáveis, além de ter sido compatível com a gravidade da infração.
18.	Consoante descrito no parágrafo 13 desta instrução, não ocorreu a prescrição nem pelo critério do Acórdão 1441/2016-TCU-Plenário nem pelo da Lei 9.873/1999 (MS 32.201) .
19.	Portanto, a proposta deve ser pela negativa de provimento.
20.	Adicionalmente, sugere-se restituir os autos ao Relator a quo, já que a Funasa encaminhou documentos (peças 40-46) com a intenção de atender ao comando inscrito no item 9.4 do Acórdão 9468/2020-TCU-Segunda Câmara, que reiterou à nova administração da Fundação a determinação constante do item 9.2.2 do Acórdão 10147/2017-TCU-Segunda Câmara.
PROPOSTA DE ENCAMINHAMENTO
21.	Diante do exposto, submete-se à consideração superior esta análise do pedido de reexame interposto por Rodrigo Sérgio Dias contra o Acórdão 9468/2020-TCU-Segunda Câmara, para propor, com base no artigo 48 da Lei 8.443/1992 c/c os artigos 285 e 286, parágrafo único, do Regimento Interno do TCU:
a) conhecer do recurso e, no mérito, negar-lhe provimento;
b) restituir os autos ao Ministro-Relator a quo, a fim de que novos elementos apresentados sejam examinados, em face de determinação à atual administração da Funasa (item 9.4 do Acórdão 9468/2020-TCU-Segunda Câmara) ;
c) dar ciência aos responsáveis e aos interessados." (grifos no original) .
	É o Relatório.

8.1. Rafael Cezar dos Santos (342475/OAB-SP) e outros, representando Rodrigo Sergio Dias.

Não atuou.

MONITORAMENTO DO ACÓRDÃO 10.147/2017-TCU-2ª CÂMARA. DESCUMPRIMENTO DE DETERMINAÇÃO DO TCU. MULTA. REITERAÇÃO DA DETERMINAÇÃO NÃO CUMPRIDA. PROSSEGUIMENTO DO MONITORAMENTO. PEDIDO DE REEXAME. CONHECIMENTO. INSUFICIÊNCIA DOS ARGUMENTOS. NÃO PROVIMENTO. CIÊNCIA.

MONITORAMENTO (MON)

Secretaria de Recursos (Serur).

Cuidam os autos de pedido de reexame (peça 33) interposto por Rodrigo Sérgio Dias, ex-Presidente da Funasa, no período de 24/4/2017 a 1/1/2019, contra o Acórdão 9468/2020-TCU-Segunda Câmara (peça 20) , da relatoria do Ministro-Substituto André Luís de Carvalho.
2.	Pela referida deliberação, o Tribunal, em sede de monitoramento de determinação proferida pelo subitem 9.2.2 do Acórdão 10147/2017-TCU-Segunda Câmara, entre outras medidas: i) aplicou ao ora recorrente a multa prevista no art. 58, inciso IV e § 1º, da Lei 8.443/1992, no valor de R$ 8.000,00; e ii) assinalou o não cumprimento da determinação prolatada pelo citado subitem e, desse modo, reiterou tal determinação, fixando o novo e improrrogável prazo de 90 (noventa) dias, contados da notificação, para que a atual presidência da Funasa promova o efetivo cumprimento da aludida determinação, sem prejuízo de alertar que o não atendimento à referida determinação poderá configurar o descumprimento da decisão do Tribunal e, assim, resultar na consequente aplicação da multa prevista no art. 58, incisos IV e VII, e § 1º, da Lei 8.443/1992, e no art. 268 do Regimento Interno do TCU (RI/TCU) , em desfavor do responsável.
3.	Ratifico minha manifestação à peça 36 pelo conhecimento do pedido de reexame em análise, em razão de preencher os requisitos de admissibilidade previstos no artigo 48 da Lei 8.443/1992 c/c arts. 285 e 286, parágrafo único, do RI/TCU.
4.	Ao analisar os argumentos recursais apresentados pelos recorrentes, tendo em vista o recente julgamento, pelo Supremo Tribunal Federal (STF) , do RE 636.886 (tema 899 da repercussão geral) , a Secretaria de Recursos também examinou a prescrição da pretensão punitiva, por se tratar de matéria de ordem pública.
5.	Assim, constitui objeto de o presente recurso definir se: i) é pertinente a aplicação da multa, frente às competências inerentes ao cargo e às funções exercidas pelo então Presidente da Funasa; ii) o valor atribuído à multa foi desproporcional e desarrazoado; e iii) houve a prescrição da pretensão punitiva pelo TCU.
6.	Ao analisar os argumentos apresentados pelo recorrente e a ocorrência da prescrição da pretensão punitiva do Tribunal, consoante itens 10 a 13 da instrução da Serur de peça 52, reproduzida no relatório precedente, a unidade técnica concluiu, in verbis:
17.		Das análises anteriores, conclui-se que:
		a) a imputação da multa revelou-se pertinente, pois condizente com os aspectos fáticos e jurídicos envolvidos no processo. O recorrente não cumpriu a determinação do TCU e não apresentou justificativas plausíveis nem nas respostas às diligências nem neste momento, em grau recursal.
		b) o valor estipulado para a multa prevista no art. 58, da Lei 8.443/1992 c/c o art. 268, do Regimento Interno do TCU, apresenta-se razoável e proporcional, pois seguiu os normativos aplicáveis, além de ter sido compatível com a gravidade da infração.
18.		Consoante descrito no parágrafo 13 desta instrução, não ocorreu a prescrição nem pelo critério do Acórdão 1441/2016-TCU-Plenário, nem pelo da Lei 9.873/1999 (MS 32.201) .
19.		Portanto, a proposta deve ser pela negativa de provimento.
7.	Adicionalmente, a Serur identificou que a atual gestão da Funasa enviou respostas tendentes a cumprir o subitem 9.4 do Acórdão 9468/2020-TCU-Segunda Câmara, que assinalou o não cumprimento da determinação prolatada pelo subitem 9.2.2 do Acórdão 10147/2017-TCU-Segunda Câmara e, desse modo, reiterou a determinação proferida pelo referido subitem 9.2.2, fixando o novo e improrrogável prazo de 90 (noventa) dias, contados da notificação, para que a atual presidência da Funasa promova o efetivo cumprimento da aludida determinação, sem prejuízo de alertar que o não atendimento à referida determinação poderá configurar o descumprimento da decisão do Tribunal e, assim, resultar na consequente aplicação da multa prevista no art. 58, incisos IV e VII, e § 1º, da Lei n.º 8.443/1992, e no art. 268 do RI/TCU, em desfavor do responsável.
8.	Alicerçado nessas conclusões, a unidade técnica especializada propõe: a) conhecer do presente recurso e, no mérito, negar-lhe provimento; b) restituir os autos ao Ministro-Relator a quo, a fim de que os novos elementos apresentados sejam examinados, em face de determinação à atual administração da Funasa (item 9.4 do Acórdão 9468/2020-TCU-Segunda Câmara) ; e c) dar ciência aos responsáveis e aos interessados.
9.	Manifesto-me de acordo com a análise da Serur e incorporo o exame empreendido como razão de decidir, sem prejuízo das breves considerações que faço a seguir.
10.	A análise empreendida pela Serur abordou com pertinência os argumentos consignados pelo recorrente, rechaçando-os com bastante propriedade, de modo que apenas reforço o entendimento que, frente às competências inerentes ao cargo e às funções exercidas pelo então Presidente da Funasa, a multa a ele aplicada é pertinente e se mostra proporcional e razoável.
11.	De fato, tem-se que a determinação do Tribunal descumprida, e, consequentemente, objeto da multa questionada, alberga procedimentos próprios de atos de gestão, de forma que, ao inverso do que argumenta o ora recorrente, estão incluídos dentre as competências do Presidente da Funasa, como preceitua o inciso XII do art. 103 do Regimento Interno da Funasa: "XII - estabelecer normas regulamentares e praticar os demais atos pertinentes à organização e ao funcionamento da Funasa nos termos deste Regimento Interno".
12.	Ademais, no tocante à documentação de peças 13-15, encaminhada pela Funasa em atendimento à diligência desta Corte de Contas, pertinente a transcrição dos seguintes trechos do relatório e voto que fundamentaram a deliberação recorrida e que subsidiam a aplicação da multa ora questionada:
12.1.	Relatório que fundamentou o Acórdão 9468/2020-TCU-Segunda Câmara
6. 		Quanto ao item 9.2.2, o ofício de comunicação do Acórdão foi recebido na Funasa em 23/7/2018 (peça 48 do TC Processo 028.989/2014-7) , com o prazo de noventa dias para dar cumprimento ao determinado, ou seja, até 22/10/2018. No entanto, não houve resposta no prazo estipulado, não constando também no TC Processo 028.989/2014-7.
7.		Após a diligência, a Funasa encaminhou apenas alguns dos dados solicitados: "relação de todas as tomadas de contas especiais já instauradas, mas ainda não concluídas" (peça 15) . (...) 
10.		A Funasa não encaminhou o Plano de Ação solicitado ao fim do item 9.2.2 da referida deliberação deste Tribunal, impossibilitando previsão sobre as conclusões das TCEs, demonstrando ausência de estratégia mínima e fundamental para recuperar prejuízos ao erário.
11.		A ausência do mencionado Plano também demonstra descaso com a determinação desta Corte, agravado pelo não fornecimento de justificativa, mesmo após prorrogação do prazo da diligência.
12.		A Funasa também não informou os responsáveis pelos atrasos nas instaurações das TCEs nem os valores dos danos e seus responsáveis, demonstrando ausência de controle sobre procedimentos que visam recuperar prejuízos ao erário, além da desobediência ao comando do acórdão em tela. 
15.		Apesar de aquela Fundação ter encaminhado a relação de TCEs não concluídas, não adotou providências com vista a reduzir o risco ao erário por meio de uma solução planejada, com um plano de ação e a identificação dos responsáveis pelos atrasos nas instaurações das TCEs e pelos danos ao erário.
16.		Os dados foram solicitados para se ter uma ideia da dimensão do problema e conhecer o nível de controle sobre o mesmo, enquanto o plano de ação visava reduzir os riscos ao erário, sendo o cerne da determinação, enquanto o envio dos dados foi acessório.
17.		A resposta daquela Fundação demonstrou controle insuficiente e omissão quanto à proteção do erário, pois o órgão, ciente do problema, não adotou providências, mesmo após determinação e diligência do TCU.
18.		O simples envio de uma relação que o órgão, possivelmente, já possuía não pode ser considerado como cumprimento parcial de uma determinação focada em providências relevantes internas, não adotadas.
19.		A determinação não foi cumprida de forma deliberada, pois sequer foi enviada justificativa ou sinalização de alguma ação, mesmo após treze meses, pois o Acórdão 10147/2017-TCU-Segunda Câmara data de 28/11/2017 e a resposta da Funasa, de 28/12/2018.
20.		A Funasa tinha ciência de que o cumprimento da determinação seria monitorado, conforme consta da comunicação do Acórdão (peça 6) :
"Encaminho cópia do referido acórdão, bem como do relatório e do voto que o fundamentam, para conhecimento e adoção das medidas previstas no item 9.2 da deliberação. Registro que as referidas medidas serão oportunamente monitoradas pela Secretaria de Controle Externo no Estado do Mato Grosso (Secex-MT) , unidade do Tribunal de Contas da União responsável pelo acompanhamento da gestão dessa Fundação em nível nacional." 
21.		O Ofício de Diligência também alertou sobre a possibilidade de sanção pelo descumprimento da determinação ou da diligência:
"Por dever de ofício, informo que o não cumprimento de diligência ou de decisão deste Tribunal, no prazo fixado, sem causa justificada, poderá ensejar a aplicação da multa prevista no art. 58, inciso IV, da Lei 8.443/1992, a qual prescinde de realização de prévia audiência, nos termos do art. 268, § 3º, do Regimento Interno do TCU."
Conclusão
22.		Em conclusão, considera-se não cumprida a determinação 9.2.2 do Acórdão 10.147-TCU-2ª Câmara, propondo aplicação de multa, conforme art. 268, VII, do RI/TCU, ao presidente da Funasa, Sr. Rodrigo Sérgio Dias, que exerceu o cargo entre 24/4/2017 e 1/1/2019, período que abrangeu a publicação do Acórdão 10147/2017-TCU-Segunda Câmara, em 28/11/2017, o recebimento do Ofício de Diligência 1166/2018-TCU/SECEX-MT, em 29/11/2018 (peça 10) , e a resposta da Funasa, em 28/12/2018. 
12.2.	Voto que fundamentou o Acórdão 9468/2020-TCU-Segunda Câmara
4.		Por seu turno, após a análise do presente feito, a SecexSaúde assinalou que, apesar do encaminhamento da relação de TCE não concluídas, a Funasa não teria apresentado o plano de ação para reduzir o risco ao erário, nem a identificação dos responsáveis pelos atrasos nas instaurações das TCE e pelos subjacentes danos ao erário, e, assim, a unidade técnica sugeriu a aplicação da consequente multa em desfavor de Rodrigo Sérgio Dias, como então presidente da Funasa (gestão: de 24/4/2017 a 1º/1/2019) , (...) .
6.		O Tribunal deve aplicar, enfim, a suscitada multa prevista no art. 58, IV e § 1º, da Lei n.º 8.443, de 1992, em desfavor de Rodrigo Sérgio Dias, diante do injustificado descumprimento à aludida determinação após a excepcional prorrogação do prazo; ressaltando, nesse ponto, que a aplicação de multa pelo não atendimento da referida deliberação do TCU, no prazo fixado, prescindiria da prévia audiência do responsável, até porque a respectiva comunicação processual de diligência pelo Ofício n.º 1.166/2018-TCU/SECEX-MT, de 16/11/2018 (Peça 9) , teria informado o aludido gestor responsável sobre a possibilidade de aplicação da aludida multa legal, prescindindo de prévia audiência, nos termos do art. 268, § 3º, do RITCU.
13.	Também não acolho os argumentos apresentados pelo recorrente no tocante ao valor da multa aplicada. Tendo em vista que o artigo 268, inciso IV, do Regimento Interno do TCU prevê que tal sanção poderá variar de cinco a cinquenta por cento do valor máximo então vigente, que, nos termos da Portaria-TCU 8/2020, de 20/1/2020, está fixado em R$ 64.920,00, entendo bastante razoável o valor aplicado pela deliberação recorrida, pois tal valor correspondeu a 12,32% do valor máximo, ou seja, bem mais próximo do percentual mínimo previsto no inciso IV do art. 268 do RI/TCU do que do limite superior de 50% (R$ 32.460,00) .
14.	Quanto à análise da prescrição de pretensão punitiva por parte do Tribunal, tendo em vista que o termo inicial para contagem do prazo prescricional se deu em 28/11/2017, data em que foi proferido o Acórdão que deu origem ao monitoramento, e a deliberação condenatória foi prolatada em 8/9/2020, nota-se que não transcorreu o tempo suficiente para que ocorresse a prescrição.
15.	Assim, pelo critério do Código Civil e Acórdão 1441/2016-TCU-Plenário, verifico que não ocorreu a prescrição, uma vez que o prazo utilizado neste caso é de dez anos. Verifico, também, que não ocorreu a prescrição pelo critério da Lei 9.873/1999, que aplica o prazo de prescrição de cinco anos. Considerando que o intervalo de tempo não alcançou 3 anos, está afastada a incidência da prescrição intercorrente, preceituada no art. 1º, §1º, da Lei 9.873/1999.
16.	Por fim, foi identificado que a Funasa enviou respostas tendentes a cumprir a determinação constante do subitem 9.4 do Acórdão 9468/2020-TCU-Segunda Câmara (documentação acostada às peças 40 a 46 destes autos) , razão pela qual determino a restituição do processo ao Ministro-Relator a quo, a fim de que esses novos elementos apresentados sejam examinados.
	Pelas razões expostas, acolhendo a proposta de mérito oferecida pela Secretaria de Recursos, VOTO no sentido de que seja adotada a minuta de acórdão que ora submeto a este Colegiado.
TCU, Sala das Sessões Ministro Luciano Brandão Alves de Souza, em 22 de fevereiro de 2022.
Ministro JOÃO AUGUSTO RIBEIRO NARDES
Relator